臺灣新竹地方法院刑事判決　　　　　　　 96年度訴字第102號
公　訴　人　臺灣新竹地方法院檢察署檢察官
被　　　告　甲○○
上列被告因違反毒品危害防制條例案件，經檢察官提起公訴（96
年度毒偵字第7號），本院判決如下：
    主    文
本件免訴。
    理    由
一、公訴意旨略以：被告甲○○曾因施用第二級毒品案件，經臺
    灣桃園地方法院檢察署檢察官執行強制戒治後，於民國91年
    5月1日停止戒治付保護管束，於同年 8月10日保護管束期滿
    未經撤銷停止戒治裁定，視為執行完畢。又因上開施用毒品
    案件，經臺灣桃園地方法院（下稱桃園地院）判處有期徒刑
    6月確定，於92年5月23日執行完畢。被告甲○○於強制戒治
    執行完畢釋放後5年內，於95年11月15日下午1時許，在新竹
    縣新豐鄉○○路明新撞球場廁所內，非法施用第一級毒品海
    洛因乙次。又於95年11月15日晚上10時20分許採尿時起往前
    回溯96小時內某時許，在某一處所非法施用第二級毒品安非
    他命乙次。嗣於95年（起訴書誤載為96年，業經檢察官當庭
    以言詞更正）11月15日晚上9 時30分許，在新竹縣新豐鄉○
    ○路、民安街口，因另案通緝為警逮捕查獲，並扣得其所有
    供施用海洛因毒品所用之注射針筒3 支，因認被告涉犯毒品
    危害防制條例第10條第1、2項施用第一、二級毒品罪嫌等語
    。
二、按案件曾經判決確定者，應諭知免訴之判決，刑事訴訟法第
    302條第1款定有明文。又刑事訴訟法第302條第1款規定，案
    件曾經判決確定者，應諭知免訴之判決，此項訴訟法上所謂
    一事不再理之原則，關於實質上一罪或裁判上一罪，均有其
    適用，最高法院60年度臺非字第77號判例足資參照。
三、查被告上揭分別施用第一、二級毒品海洛因、安非他命之事
    實，已據被告於本院準備程序自白供認不諱，且被告為警查
    獲後所採尿液經鑑驗結果，亦確呈鴉片類、安非他命類毒品
    陽性反應，此有公訴人舉證提出之臺灣檢驗科技股份有限公
    司95年12月4日報告編號CH/2006/B1017號濫用藥物尿液檢驗
    報告、新竹市警察局辦理煙毒、麻醉藥品案尿液送驗受檢人
    真實姓名代號對照表暨送驗登記簿等在卷可稽，並有注射針
    筒 3支扣案足資佐證。是被告確有本案分別施用第一、二級
    毒品海洛因、安非他命之犯行，已堪認定。然被告另於95年
    9 月29日中午某時許，因分別施用第一、二級毒品海洛因、
    安非他命各乙次，而於當日晚上 7時許為警查獲，並經本院
    於96年 1月19日以96年度訴字第26號判決判處應執行有期徒
    刑1年6月，已於96年 2月12日判決確定之事實，有臺灣高等
    法院被告前案紀錄表、本院96年度訴字第26號刑事判決、送
    達證書等件在卷足稽。
四、次按，刑事法若干犯罪行為態樣，本質上原具有反覆、延續
    實行之特徵，立法時乃予特別歸類，定為犯罪構成要件之行
    為要素，則行為人基於單一之決意，在密切接近之一定時、
    地持續實行之複次行為，倘依社會通念，於客觀上認為符合
    一個反覆、延續性之行為觀念者，於刑法評價上，即應僅成
    立一罪。學理上所稱「集合犯」之職業性、營業性或收集性
    等具有重複特質之犯罪均屬之，例如經營、從事業務、收集
    、販賣、製造、散布等行為概念者是（最高法院95年度臺上
    字第1079號判決意旨參照）。據此，立法者預設某類犯罪構
    成件本身即具有持續反覆實行複次行為之特徵，乃將之特別
    歸類總括評價為「構成要件單數」實質上一罪之「集合犯」
    。第查，毒品危害防制條例規範之「毒品」本質即具有成癮
    性、濫用性，故施用毒品者，亦多具有「成癮性、濫用性、
    依賴性」，戒除、遮斷不易，因之87年間全文修正及嗣後再
    修正之毒品危害防制條例乃改採觀察、勒戒及強制戒治保安
    處分先行立法，對於初犯施用毒品者，先施以觀察、勒戒及
    強制戒治等保安處分以協助戒除、遮斷毒癮，如施以觀察、
    勒戒及強制戒治等保安處分後，仍無法戒除、遮斷毒癮，始
    處以刑罰。因此，立法者修正毒品危害防制條例時，顯然對
    施用毒品者本質上即具有反覆、延續實行之特徵有所認知，
    而預設將施用毒品者反覆、延續實行施用毒品之複次自然行
    為特別歸類總括評價為刑罰「構成要件單數」實質上一罪之
    「集合犯」甚明。揆諸上開說明，毒品危害防制條例第10條
    第1、2項施用第一、二級毒品罪，在刑法評價上顯應界定評
    價為實質上一罪之「集合犯」。至實務上歷來對於反覆多次
    施用毒品者多認為係屬「構成要件複數」之數行為，而分別
    依刑法修正施行前連續犯或刑法修正施行後數罪實質競合之
    規定分別論一連續犯裁判上一罪或實質競合數罪，則顯有過
    度評價之不當，為本院變更法律見解後所不採，併予敘明。
五、綜上，被告固確有公訴意旨分別施用第一、二級毒品海洛因
    、安非他命之事實，已如上述。然查：
(一)、被告初於88年 1月間，因施用毒品案件，經桃園地院以
      88年度毒聲字第 513號裁定送勒戒處所觀察、勒戒後，認
      有繼續施用毒品之傾向，經該院以88年度毒聲字第 935號
      裁定令入戒治處所施以強制戒治1年，嗣因執行屆滿3月且
      成效評定為合格，無繼續戒治之必要，經該院以88年度毒
      聲字第3455號裁定停止戒治，所餘戒治期間付保護管束，
      於89年 2月10日保護管束期滿未經撤銷，視為強制戒治執
      行完畢，並經臺灣桃園地方法院檢察署檢察官以89年度戒
      偵字第110號為不起訴處分確定；又於89年6月間，仍因
      施用毒品案件，經桃園地院以89年度毒聲字第4276號裁定
      令入戒治處所施以強制戒治 1年，刑責部分則經該院以90
      年度壢簡字第1037號判決判處有期徒刑 6月確定（另於89
      年間，因贓物案件，經桃園地院以90年度易緝字第 134號
      判決判處有期徒刑 8月確定，嗣上開桃園地院90年度壢簡
      字第1037號、90年度易緝字第 134號判決分別判處有期徒
      刑6月、8月部分，再經該院以91年度聲字第1779號裁定定
      應執行刑為有期徒刑1年1月確定），旋自90年 8月11日開
      始執行強制戒治，嗣經桃園地院以91年度毒聲字第 951號
      裁定停止戒治，所餘戒治期間付保護管束，於91年5月1日
      出戒治所（後於91年 8月10日保護管束期滿未經撤銷，視
      為強制戒治執行完畢），並於是日起接續移監執行上開桃
      園地院90年度壢簡字第1037號、90年度易緝字第 134號等
      案件之執行，而於92年 5月23日縮刑期滿執行完畢；另
      於94年間，復因施用毒品案件，經本院以95年度訴字第17
      2 號判決判處應執行有期徒刑1年2月確定（並於同年間因
      贓物、過失傷害、公共危險等案件，經本院以96年度交訴
      字第10號判決判處應執行有期徒刑1年2月確定，與上開本
      院95年度訴字第 172號判決判處應執行有期徒刑1年2月部
      分，另經本院以96年度聲字第 577號裁定定應執行刑為有
      期徒刑2年4月確定）；再於95年 9月29日中午某時許，
      又分別施用第一、二級毒品海洛因、安非他命各乙次，而
      於當日晚上 7時許為警查獲，且該次被查獲時所採尿液亦
      檢出嗎啡、甲基安非他命陽性反應，並經本院於96年 1月
      19日以96年度訴字第26號判決判處應執行有期徒刑1年6月
      ，已於96年 2月12日判決確定（現在監執行上開、等
      案件）等情，有前揭臺灣高等法院被告前案紀錄表、本院
      96年度訴字第26號刑事判決、送達證書等件在卷足參。
(二)、據此，觀諸被告自88年間起，即因施用毒品經法院多次裁
      定觀察、勒戒、強制戒治及判處徒刑執行，幾乎未曾間斷
      ，顯與慣性施用毒品者因成癮、濫用及依賴毒品，致無法
      戒絕、抗拒，而基於長期慣性、濫用之一般社會經驗相符
      ，參以被告於本案之警詢及本院準備程序時迭供稱：「（
      你何時開始注射海洛因？你最近一次在何時何地注射？）
      95 年9月底開始。最近一次是在95年11月15日13時在新竹
      縣新豐鄉○○路明新撞球場內廁所注射。…（是否因另案
      施用第一級毒品海洛因、第二級毒品安非他命，經本院96
      年度訴字第26號協商判決，判處有期徒刑1年6月？）是。
      （你在95年 9月29日一直到同年11月15日被警察逮捕查獲
      這段時間內，都有施用第一級毒品海洛因、第二級毒品安
      非他命？）是。（上開期間施用頻率？）第一級毒品海洛
      因、第二級毒品安非他命都是一天施用兩、三次，我都是
      使用之前的積蓄購買第一級毒品海洛因、第二級毒品安非
      他命，我對第一級毒品海洛因、第二級毒品安非他命都已
      經成癮。我之前積蓄有 5、60萬元，現在都已經被我花用
      完畢」等情，並有被告所有之注射針筒 3支扣案，亦足資
      佐證被告確非僅止於本案之95年11月15日下午 1時許及於
      95年11月15日晚上10時20分許採尿時起往前回溯96小時內
      某時許，分別非法施用第一級毒品海洛因、第二級毒品安
      非他命各乙次，在在均足徵被告上開供稱伊對於第一級毒
      品海洛因、第二級毒品安非他命均已成癮，乃自95年 9月
      29日起至同年11月15日被查獲入監執行止，仍經常性慣性
      分別施用第一、二級毒品海洛因、安非他命等情，應堪足
      採信，足認被告確係因分別施用第一、二級毒品海洛因、
      安非他命產生成癮、濫用及依賴性，而基於反覆、延續施
      用第一、二級毒品海洛因、安非他命之實質單一「集合」
      犯意，長期反覆、延續分別施用第一、二級毒品海洛因、
      安非他命無疑。因此，被告自上開本院96年度訴字第26號
      確定判決所認定之95年 9月29日起開始分別反覆多次施用
      第一、二級毒品海洛因、安非他命之行為，雖分別均有「
      複次」之自然行為，然在刑法評價上，仍應分別總括評價
      為刑罰「構成要件單數」「集合犯」之實質上一罪。
(三)、是以，被告雖確有公訴意旨分別施用第一、二級毒品海洛
      因、安非他命之事實，然顯與上開本院96年度訴字第26號
      確定判決所認定被告分別施用第一、二級毒品海洛因、安
      非他命之犯行係分別各基於同一「集合犯」之實質上單一
      犯意所為，而應為上開確定判決之既判力效力所及無疑。
六、從而，公訴人就被告曾經判決確定之同一案件再行起訴，依
    法自應諭知免訴之判決，並不經言詞辯論為之。
七、據上論斷，應依刑事訴訟法第302條第1款、第 307條，判決
    如主文。
中    華    民    國    96    年    8    月    17     日
            刑事第三庭  審判長法  官  汪銘欽
                              法  官  楊數盈
                              法  官  林惠君
以上正本證明與原本無異。
如不服本判決應於收受本判決後10日內向本院提出上訴書狀，其
未敘述上訴理由者，並得於提起上訴後10日內向本院補提理由書
狀（均須按他造當事人之人數附繕本、請勿「逕送上級法院」）
。
中    華    民    國    96    年    8    月    17     日
                              書記官  蔣淑君
